ACORDAO-COMPLETO-2333543

ACÓRDÃO 2287/2019 ATA 8/2019 - SEGUNDA CÂMARA

VISTOS, relatados e discutidos estes autos referentes à Tomada de Contas Especial instaurada pela Caixa Econômica Federal - Caixa em face da não comprovação da boa e regular aplicação dos recursos referentes ao Contrato de Repasse 247.441-43/2007, celebrado pela União, por intermédio do Ministério do Esporte, representado pela Caixa, com o Município de Caiçara do Rio dos Ventos/RN, tendo por objeto a construção de uma quadra de esportes.
ACORDAM os Ministros do Tribunal de Contas da União, reunidos em sessão da 2ª Câmara, ante as razões expostas pelo Relator, em:
9.1 julgar irregulares as contas do Sr. Francisco Edson Barbosa, com fundamento nos arts. 1º, inciso I, 16, inciso III, alíneas a e c, 19, caput, e 23, inciso III, da Lei 8.443/1992;
9.2. condenar o Sr. Francisco Edson Barbosa ao pagamento da quantia abaixo discriminada,  atualizada monetariamente e acrescida de juros de mora, a partir da respectiva data até a efetiva quitação do débito, fixando-lhe o prazo de 15 (quinze) dias, a contar do recebimento da notificação, para comprovar, perante o Tribunal (art. 214, inciso III, alínea a, do Regimento Interno/TCU) , o recolhimento da dívida ao cofre do Tesouro Nacional, na forma da legislação em vigor;
	Valor (R$) 
	Data

	6.622,88
	10/12/2011

9.2. aplicar ao Sr. Francisco Edson Barbosa  a multa prevista no art. 57 da Lei 8.443/1992, no valor de R$ 6.000,00 (seis mil reais) , fixando o prazo de 15 (quinze) dias, a contar da notificação, para que comprove, perante o Tribunal, o recolhimento da dívida ao Tesouro Nacional (art. 214, inciso III, alínea a, do Regimento Interno/TCU) , atualizada monetariamente desde a data deste Acórdão até a data do efetivo recolhimento, se for paga após o vencimento, na forma da legislação em vigor;
9.3. autorizar, caso requerido, nos termos do art. 26 da Lei 8.443/1992, o parcelamento das dívidas em até 36 (trinta e seis) parcelas mensais e sucessivas, sobre as quais incidirá o correspondente acréscimo legal (débito: atualização monetária e juros de mora; multa: atualização monetária) , esclarecendo ao responsável que a falta de pagamento de qualquer parcela importará no vencimento antecipado do saldo devedor, sem prejuízo das demais medidas legais;
9.4. autorizar, desde logo, a cobrança judicial das dívidas, nos termos do art. 28, inciso II, da Lei 8.443/1992, caso não atendida a notificação;
9.5. enviar cópia deste Acórdão à Procuradoria da República no Estado do Rio Grande do Norte, nos termos do art. 16, § 3º, da Lei 8.443/1992 c/c art. 209, § 7º, do Regimento Interno do TCU.

Tomada de Contas Especial instaurada pela Caixa Econômica Federal em face da não comprovação da boa e regular aplicação dos recursos referentes a Contrato de Repasse celebrado em 2007 pela União, por meio do Ministério do Esporte, com o Município de Caiçara do Rio do Vento/RN, tendo por objeto a construção de uma quadra de esportes.

Segunda Câmara

Município de Caiçara do Rio do Vento/RN.

3. Responsável: Francisco Edson Barbosa, Prefeito na gestão 2009/2012.

13.1. Ministros presentes: Ana Arraes (Presidente), Augusto Nardes e Raimundo Carreiro.
13.2. Ministros-Substitutos presentes: Marcos Bemquerer Costa (Relator) e André Luís de Carvalho.

ACORDAO-COMPLETO-2433971

Acórdão de Relação 12490/2020 - Segunda Câmara

Acórdão de Relação

MARCOS BEMQUERER

Trata-se da Tomada de Contas Especial instaurada pela Caixa Econômica Federal - Caixa em face da não comprovação da boa e regular aplicação dos recursos referentes ao Contrato de Repasse 247.441-43/2007 (peça 1, p. 24-30) , celebrado em 31/12/2007 pela União, por intermédio do Ministério do Esporte, representado pela Caixa, com o Município de Caiçara do Rio dos Ventos/RN, tendo por objeto a construção de uma quadra de esportes, de acordo com o plano de trabalho aprovado (peça 1, p. 15-18) . 
2.	Para a execução do ajuste, no valor total de R$ 103.000,00, foi prevista a aplicação de R$ 100.000,00 pela União e de R$ 3.000,00 pelo Município contratado, a título de contrapartida (peça 1, p. 26) . 
3.	A vigência do Contrato de Repasse, inicialmente fixada até 20/03/2009 (peça 1, p. 29) , foi prorrogada para 10/12/2011 (peça 1, p. 36-37) , com prazo para prestação de contas até 08/02/2012.
4.	Conforme previsto na Cláusula Sexta do instrumento celebrado, os recursos federais foram liberados em três parcelas:  R$ 30.000,00 em 07/12/2009, R$ 11.603,17 em 18/02/2011 e R$ 42.517,12 em 23/09/2011 (peça 1, p. 59 e 61) , totalizando R$ 84.120,29.
5.	Durante a execução do ajuste, a Caixa emitiu cinco Relatórios de Acompanhamento de Engenharia - RAE, datados de 19/07/2010 (peça 1, p. 38-40) , 31/01/2011 (peça 1, p. 41-44) , 04/04/2011 (peça 1, p. 45-49) , 12/09/2011 (peça 1, p. 50-54) e 28/12/2011 (peça 1, p. 55-58) .
6.	O Relatório da vistoria final consignou a execução de 84,81% da obra, classificou a qualidade de execução da obra/serviço como péssima e afirmou não ser possível atestar a conclusão do empreendimento e sua plena funcionalidade, devido à existência de fissuras e rachaduras no piso da quadra. Em função dos problemas persistentes no piso, foram glosados R$ 6.622,88 correspondentes ao item 7.2 ("piso monolítico alta resistência, esp. 8mm, inic. base reguladora e junta de PVC") .
7.	O saldo da conta específica do contrato de repasse, no valor de R$ 20.816,41, foi devolvido ao Ministério do Esporte em 16/05/2013 (peça 1, p. 71) .
8.	A Secretaria Federal de Controle Interno certificou a irregularidade das contas (peça 1, p. 117) e a autoridade ministerial atestou haver tomado conhecimento dessa conclusão (peça 1, p. 120) .
9.	No Tribunal, a Secretaria de Controle Externo de Tomada de Contas Especial - Secex/TCE fez diligência à Caixa para aferir a conduta da empresa construtora (peça 7) , concluindo não lhe caber responsabilidade solidária por somente ter recebido pagamentos referentes ao que foi executado (peça 12) . 
10. 	Na sequência, a Secex/TCE promoveu a citação do Sr. Francisco Edson Barbosa, Prefeito na gestão 2009/2012 (peça 14) , para que apresentasse alegações de defesa quanto à omissão no dever de prestar contas e quanto à não comprovação da boa e regular aplicação dos recursos públicos transferidos por força do Contrato de Repasse 247.441-43/2007, em razão da execução física de 84,81% do objeto, sem que ela constituísse etapa útil, e/ou recolhesse ao erário as quantias recebidas, atualizadas monetariamente desde a data de ocorrência até o efetivo recolhimento, abatendo-se a quantia eventualmente ressarcida. No mesmo expediente, foi realizada a audiência do mencionado gestor quanto ao não cumprimento do prazo originalmente estipulado para a apresentação da prestação de contas. 
11.	As alegações de defesa e as razões de justificativa do Sr. Francisco Edson Barbosa (peças 17 e 18) foram analisads na instrução autuada à peça 19, que reproduzo em parte e com ajustes de forma:
"12.	Razões de Justificativa (peça 17) :
12.1.	Inicialmente, o responsável aduziu que o não cumprimento do prazo originalmente estipulado para a apresentação de contas se deu pelo motivo de tentar prorrogar a vigência do presente contrato, o qual encerrava-se em 08/02/2012. 
12.2.	Quanto à omissão no dever de prestar contas, o responsável informou que foi feita a prestação de contas de forma parcial, conforme as medições apresentadas e aprovadas pela Caixa. 12.2.	Quanto à última medição, apesar de não ter sido apresentada a nota fiscal, os serviços foram atestados pela Caixa, uma vez que a soma do valor de R$ 84.120,29 equivale a todo o valor recebido e executado pela empresa e o que não foi usado, foi devolvido.
13.	Análise:
13.1.	Inicialmente retifica-se o valor informado pelo responsável, uma vez que as medições atestadas pela caixa perfazem o valor de R$ 87.120,29 (R$ 31.500,00+ R$ 13.103,17+ R$ 42.517,12) , e não de R$ 84.120,29 (peça 17, p. 3) .
13.2.	Em que pese a apresentação de contas parcial e a argumentação do responsável que estava tentando uma prorrogação de prazo, não se pode acatar suas razões de justificativas, uma vez que não foi localizado nos autos o aditivo contratual de prorrogação de prazo.
13.3.	Assim, como não houve justificativa para a não apresentação final das contas no prazo estipulado de 8/2/2012, cabe ao gestor a multa do art. 58 da Lei 8.443/1992. 
14.	Alegações de Defesa (peça 18) :
14.1.	Inicialmente, o responsável alegou que a boa fé e regular aplicação dos recursos se comprovam através dos cinco Relatórios de Acompanhamento de Engenharia (RAE) elaborados pela Caixa, tendo o último RAE, referente a vistoria final, apontado a execução de 84,81% da obra e fissuras no piso da quadra (peça 1, p. 55-58) . 
14.2.	Quanto às referidas fissuras no piso, ele explicou que se deram devido às chuvas ocorridas na região, mas que [à] época foi feita o reparo e o que de fato não aconteceu foi a solicitação para que a Caixa viesse atestar a funcionalidade da obra. Contudo, a quadra é usada para a prática de esportes e eventos que ocorrem na comunidade de Bela Vista, podendo tal funcionalidade ser comprovada [pelas] fotos que seguem anexas (peça 18, p. 4-15) .
14.3.	O responsável destacou que a Caixa descartou a possibilidade de incluir a empresa contratada como responsável solidária pela não conclusão da obra, tendo em vista que o percentual de execução de 84,81% da obra corresponde aos pagamentos efetuados a empresa, no total de R$ 87.120,29 (correspondente a 84,58% do valor total do contrato de repasse) .
14.4.	Assim, argumenta-se que se a Caixa entendeu que [os serviços correspondentes aos] pagamentos à empresa foram realmente executados, não há de se falar em não comprovação da boa e regular aplicação dos recursos públicos nem [em] dano ao erário.
14.5.	Por fim, os pedidos do defendente foram:
14.5.1. o arquivamento/improcedência da presente tomada de Contas especial;
14.5.2. a inspeção in loco, se necessária para comprovar a funcionalidade da obra por parte deste Tribunal, conforme fotos anexas;
14.5.3. [o reconhecimento] da prestação de contas do contrato de repasse 247.441-43/2017;
14.5.4. [o reconhecimento] da boa e regular aplicação dos recursos transferidos por força do contrato de repasse supramencionado, conforme relatório técnico emitido pela Caixa, que comprova a aplicação e execução dos serviços executados via medições.
15.	Análise:
15.1.	Tendo em vista que os pedidos do responsável resumem suas alegações de defesa, temos:
1.5.1.1. 	Quanto ao item 14.5.1: não é o caso de arquivamento, pois não se verificou a ausência de pressupostos de desenvolvimento válido e regular do processo, com fundamento no art. 212 do Regimento Interno do TCU c/c arts. 6º e 19 da Instrução Normativa-TCU 71/2012.
15.1.2.	Quanto ao item 14.5.2: a solicitação de realização de inspeção in loco pelo TCU vai de encontro à jurisprudência desta Corte de Contas, que é pacífica ao preceituar que o ônus da prova, quanto à boa e regular aplicação dos recursos públicos federais transferidos, cabe ao gestor, e não ao Tribunal. Contudo, no presente caso as fotos anexadas à peça 18, p. 4-15 demonstram que o objeto, embora com algumas imperfeiçoes, tem funcionalidade para a comunidade. 
15.1.2.1	Assim, não se vislumbra imputar débito ao responsável, mas tendo em vista que é dever jurídico do gestor da convenente o cuidado com a finalidade e a funcionalidade do objeto contratado, bem como com as ações de manutenção e conservação, entende-se que as fissuras demonstradas nas fotos (peça 18, p. 4-15) motivam aplicação da multa do art. 58 da Lei 8.443/1992.  
15.1.3.	Quanto ao item 14.5.3: a prestação de contas final do Contrato de Repasse 247.441-43/2007 não foi devidamente realizada, tendo em vista a ausência de documentos essenciais, tais como a nota fiscal e o recibo relativos ao terceiro e último desbloqueio, no valor de R$ 42.517,12.  15.1.3.1. Dessa forma, considerando que, de acordo com os relatórios da Caixa, o objeto foi executado e o saldo foi devolvido, a ausência da prestação de contas final não caracteriza débito, mas desemboca em irregularidade a ser punida com a aplicação da multa do art. 58 da Lei 8.443/1992. 
15.1.3.2. Oportuno registrar que embora não haja nota fiscal e recibo, o valor de R$ 42.517,12 foi de fato repassado pela Prefeitura Municipal de Caiçara do Rio dos Ventos/RN à empresa contratada para executar o objeto do Contrato de Repasse 247.441-43/2007, a Concil Construção Civil Ltda., conforme Tela do Sistema de Transferência de Recursos Comerciais - peça 9, p. 13.
15.1.3.3.	 Ademais, a data referente à transferência da parcela dos recursos (23/9/2011, peça 9, p. 13) é contemporânea à fiscalização da Caixa que atestou a execução dos serviços (28/12/2011, peça 1, p. 56) , o que acena para existência de nexo de causalidade entre o valor repassado e a despesa efetuada.
15.1.4.	Quanto ao item 14.3: De fato, assiste razão ao responsável quanto a execução dos serviços que restaram comprovados pelos relatórios técnicos da Caixa.
15.1.4.1.	Dessa forma, não se vislumbra imputação de débito ao gestor, uma vez que o valor repassado foi de R$ 103.000,00 (R$ 100.000,00 do concedente e R$ 3.000,00 do convenente) , o valor de R$ 87.120,29 foi utilizado na execução do objeto (peça 9, p. 16-17, 22-23 e 33-35) e o valor de R$ 20.816,41 (saldo atualizado existente da conta específica do contrato de repasse, em 16/5/2013) foi devolvido ao Ministério do Esporte (peça 1, p. 71) ."
12.	Com essas considerações, a proposta de encaminhamento uniforme da Secex/TCE é no sentido de (peças 19-21) :
	"a) com fundamento nos arts. 1º, inciso I, 16, inciso III, alíneas 'a' e 'b', da Lei 8.443/1992 c/c os arts. 19, parágrafo único, e 23, inciso III, da mesma Lei, e com arts. 1º, inciso I, 209, incisos I e II, 210, § 2º, e 214, inciso III, do Regimento Interno, que sejam julgadas irregulares as contas do Sr.  Francisco Edson Barbosa, prefeito do Município de Caiçara do Rio do Vento/RN (gestão 9/10/2009 a 31/12/2012) ;
	b) aplicar ao Sr. Francisco Edson Barbosa a multa prevista no art. 58, inciso I, da Lei 8.443/1992 c/c o art. 268, inciso I, do Regimento Interno, fixando-lhe o prazo de 15 (quinze) dias, a contar da notificação, para comprovar, perante o Tribunal (art. 214, inciso III, alínea 'a', do Regimento Interno) , o recolhimento da dívida aos cofres do Tesouro Nacional, atualizada monetariamente desde a data do presente acórdão até a do efetivo recolhimento, se for paga após o vencimento, na forma da legislação em vigor; 
	c) autorizar, desde logo, nos termos do art. 28, inciso II, da Lei 8.443/1992, a cobrança judicial da (s) , dívida (s) caso não atendida (s) a (s) notificação (ões) ;
	d) dar ciência da decisão ao responsável e ao Ministério dos Esportes."
13.	Encerrada a instrução, o Responsável trouxe aos autos cópia da Nota Fiscal 144/2011, referente ao terceiro e último desbloqueio, no valor de R$ 42.517,12 (peça 22, p. 2) . 
14.	O Ministério Público junto a este Tribunal, representado pelo Procurador Rodrigo Medeiros de Lima, manifestou-se de acordo com a proposta de encaminhamento transcrita no item 12, consoante o Parecer inserto à peça 23, in verbis:
10.	Devem ser considerados como motivo para o julgamento pela irregularidade das contas e aplicação da multa prevista no art. 58, inciso I, da Lei 8.443/1992 não somente a intempestiva comprovação da utilização da última parcela liberada (recebida neste Tribunal em 28/8/2018 - peça 22 -, após o encerramento da instrução pela unidade técnica) , mas, principalmente, a não adoção de providências em relação às fissuras na superfície da quadra esportiva, que, segundo a CEF, tenderiam a tornar o equipamento impróprio para o uso em condições de segurança (peça 1, p. 56) . 
11.	As fissuras podem ser percebidas nas fotografias trazidas pelo próprio responsável em sua defesa (peça 18, p. 9) , evidenciando que o problema não foi sanado, apesar de, aparentemente, não ser suficiente para impedir o uso do equipamento.
12.	Considerando que o problema foi informado pela CEF no relatório de 28/12/2011 (peça 1, p. 56) e que o mandato do responsável encerrou-se em 31/12/2012, houve tempo suficiente para a adoção de providências sobre o assunto. 
13.	Apesar de o responsável alegar que as fissuras foram reparadas na época (peça 18, p. 2) , não trouxe evidências disso, a exemplo de fotografias da quadra sem fissuras ou expedientes instando à empresa contratada a reparar os defeitos de execução às suas expensas (art. 69 da Lei 8.666/1993) . Na verdade, como já mencionado, as fotografias trazidas na defesa demonstram o contrário, ou seja, a persistência das fissuras.
14.	Cumpre observar que, embora o ofício de citação tenha descrito as irregularidades de forma mais genérica, como 'a não comprovação da boa e regular aplicação dos recursos' em razão da 'execução física parcial do objeto, correspondente a 84,81%, a qual não constituiu etapa útil', além da 'omissão no dever de prestar contas' (peça 14) , o problema das fissuras constou expressamente na caracterização da irregularidade na instrução que fundamentou a citação (peça 12, p. 3) e o responsável apresentou defesa especificamente sobre esse assunto (peça 18, p. 2 e 3) .
15.	Por fim, a nota fiscal trazida pelo responsável extemporaneamente, correspondente ao último pagamento à empresa contratada (peça 22) , não altera o encaminhamento a que ora adere este representante do parquet. Tal documento não tem relação com os defeitos (fissuras) na construção e não é capaz de sanar a omissão inicial no dever de prestar contas, pois apresentado após a citação. O TCU, vale lembrar, tem entendimento pacífico no sentido de que a comprovação de despesas após a citação não descaracteriza a omissão, embora afaste o débito, conforme bem sintetizado no seguinte enunciado da Jurisprudência Selecionada:
A citação pelo TCU é o marco temporal a partir do qual a apresentação da prestação de contas não descaracteriza a omissão. 
Acórdão 4816/2017-TCU-Segunda Câmara | Relator: ANA ARRAES 
Ante o exposto, este representante do Ministério Público de Contas da União manifesta-se de acordo com o encaminhamento proposto pela unidade técnica".
15.	Estando os autos em meu Gabinete, a Caixa encaminhou a prestação de contas final do Contrato de Repasse 247.441/43/2006, apresentada em 24/07/2018 (peça 24, p. 3-10) , e informou que, em vistoria efetuada em 03/05/2018, foi possível constatar a conclusão da obra, com funcionalidade, nos termos seguintes (peça 24, p. 12) :  
"- Os vícios construtivos relativos às glosas efetuadas permanecem, porém não foram agravados ao longo do tempo decorrido entre a última vistoria desta Engenharia ocorrida em 01/03/2011 e a data atual; 
- Conforme relatório fotográfico emitido pela Prefeitura e pelas fotos abaixo tiradas quando dessa última vistoria, constatamos que a quadra está em condições de uso, inclusive estando sendo usada pelos moradores da comunidade para práticas esportivas e para outros eventos; 
- Dessa forma, atestamos a funcionalidade do objeto contratado e sugerimos o encerramento deste contrato pelo valor já atestado por esta Engenharia, ou seja, obra concluída com funcionalidade pelo valor de R$ 87.120,29."
É o Relatório.

não há.

Procurador Rodrigo Medeiros de Lima.

TOMADA DE CONTAS ESPECIAL. CONTRATO DE REPASSE. OMISSÃO NO DEVER DE PRESTAR CONTAS. EXECUÇÃO PARCIAL. FUNCIONALIDADE DA OBRA. CITAÇÃO. DEFEITOS CONSTRUTIVOS. DANO AO ERÁRIO. DÉBITO E MULTA. Nos termos do art. 209, § 4º, do RI/TCU, a apresentação intempestiva das contas, sem justificativa para a omissão em prestá-las no momento em que eram devidas, não elide a irregularidade pela qual o responsável foi citado, podendo o débito ser afastado caso a documentação comprobatória das despesas esteja de acordo com as normas legais e regulamentares e demonstre a boa e regular aplicação dos recursos, sem prejuízo de aplicação da multa prevista no inciso I do art. 268. Fotografias desacompanhadas de outras provas são insuficientes para comprovar a realização do objeto em conformidade com as metas traçadas no plano de trabalho. A declaração de que o objeto apresenta funcionalidade, dada pela interveniente após o encerramento da vigência do ajuste, afasta o débito integral, mas não desconstitui o dano correspondente aos defeitos construtivos apontados na vistoria final.

TOMADA DE CONTAS ESPECIAL (TCE)

Secretaria de Controle Externo de Tomada de Contas Especial.

A presente Tomada de Contas Especial foi instaurada pela Caixa Econômica Federal - Caixa em face da não comprovação da boa e regular aplicação dos recursos referentes ao Contrato de Repasse 247.441-43/2007, celebrado pela União, por intermédio do Ministério do Esporte, representado pela Caixa, com o Município de Caiçara do Rio dos Ventos/RN, em 31/12/2007, tendo por objeto a construção de uma quadra de esportes, de acordo com o plano de trabalho aprovado. 
2.	Para a execução do ajuste, no valor total previsto de R$ 103.000,00, a União comprometeu-se a custear R$ 100.000,00, dos quais foram efetivamente liberados R$ 84.120,29 em três parcelas: R$ 30.000,00 em 07/12/2009, R$ 11.603,17 em 18/02/2011 e R$ 42.517,12 em 23/09/2011 (peça 1, p. 59 e 61) .
3.	A vigência do Contrato de Repasse, inicialmente fixada até 20/03/2009 (peça 1, p. 29) , foi prorrogada para 10/12/2011 (peça 1, p. 36-37) , com prazo para prestação de contas até 08/02/2012.
4.	Na última inspeção in loco, efetuada em 28/12/2011, a Caixa apontou a execução de 84,81% da obra e afirmou não ser possível atestar a conclusão do empreendimento e sua plena funcionalidade, devido à existência de fissuras e rachaduras no piso da quadra. O relatório dessa vistoria registrou que: 
	a) a qualidade de execução da obra/serviço foi classificada como péssima;
	b) os problemas construtivos existentes no piso inicialmente executado tinham aumentado desde a vistoria anterior, começando a ocorrer nos módulos do piso refeitos;
	c) por estarem se agravando, esses defeitos tornariam o equipamento impróprio para uso em condições mínimas de segurança para os usuários;
	d) não existiam juntas de dilatação entre os blocos antigos e os que haviam sido recém construídos à época da vistoria;
	e) a glosa correspondente aos problemas técnicos foi de R$ 6.622,58.
5. 	Neste Tribunal, a Secretaria de Controle Externo de Tomada de Contas Especiais - Secex/TCE promoveu a citação do Sr. Francisco Edson Barbosa, Prefeito na gestão 2009/2012, para que recolhesse ao erário a quantia recebida, atualizada monetariamente desde a data de ocorrência até o efetivo recolhimento, abatendo-se a quantia já ressarcida, e/ou para que apresentasse alegações de defesa quanto às seguintes ocorrências: a) omissão no dever de prestar contas e b) não-comprovação da boa e regular aplicação dos recursos federais provenientes do Contrato de Repasse 247.441-43/2007, em razão da execução física de 84,81% do objeto, sem que ela constituísse etapa útil.
6.	No mesmo expediente, foi realizada a audiência do mencionado gestor quanto ao descumprimento do prazo originalmente estipulado para a apresentação da prestação de contas.
7.	Ao examinar as alegações de defesa e as razões de justificativa do Responsável, a Secex/TCE consignou que a prestação de contas final do contrato de repasse em questão não foi devidamente realizada, devido à ausência de documentos essenciais, tais como nota fiscal e recibo relativos ao último desbloqueio de recursos, no valor de R$ 42.517,12. Ademais, ponderou que o argumento de que houve pedido de prorrogação de prazo não afasta a omissão no dever de prestar contas, porque o Contratante não concordou com tal prorrogação. 
8.	No tocante à execução física do objeto, a Unidade Técnica afirmou que, apesar da existência de algumas imperfeições, as fotos anexas às alegações de defesa (peça 18, p. 4-15) seriam suficientes para demonstrar que a parcela executada tem funcionalidade. Deste modo, manifestou-se pela inexistência de débito e pela caracterização do descumprimento do dever jurídico do gestor de zelar pela finalidade e funcionalidade do objeto contratado, bem como de adotar ações de manutenção e conservação. 
9.	Quanto à execução financeira do contrato de repasse, embora não houvesse comprovantes da despesa paga com a terceira parcela de recursos, a Unidade Instrutiva verificou, mediante consulta ao Sistema de Transferência de Recursos Comerciais, que a Prefeitura de Caiçara do Rio dos Ventos/RN transferiu a importância de R$ 42.517,12 à empresa Concil Construção Civil Ltda. na época em que a Caixa atestou a execução dos serviços. Daí a Secex/TCE concluiu pela existência de nexo de causalidade entre a despesa e a parcela executada. 
10.	Ao fim, a Secex/TCE, com a concordância do MP/TCU, propôs a irregularidade das contas, com fundamento no art. 16, inciso III, alíneas a e b, da Lei 8.443/1992, e a aplicação da multa prevista no art. 58, inciso I, da referida lei, tanto em função da omissão no dever de prestar contas como em função da existência de defeitos construtivos na obra. 
11.	Pelos fundamentos que constam da instrução e do parecer transcritos no relatório precedente, concordo com as propostas de irregularidade das contas do Sr. Francisco Edson Barbosa em função do  descumprimento do dever de apresentar prestação de contas final, que, de acordo com o disposto na cláusula décima segunda do ajuste, deveria ocorrer até sessenta dias após o término da vigência do contrato.  Acrescento que a apresentação de nota fiscal referente à última parcela dos recursos liberada, ocorrida após o fim da fase instrutiva, não justifica a demora em que incorreu o Responsável. 
12.	No que diz respeito ao objeto, cabe frisar que, na hipótese de inexecução parcial, a quantificação do dano deve levar em consideração o percentual das realizações físicas, das obras e serviços previstos no plano de trabalho e a existência do nexo de causalidade entre a execução física e financeira (Acórdão 3429/2014-TCU-Primeira Câmara, Relator Ministro-Substituto Weder de Oliveira) .
13.	No caso dos autos, embora tenha sido atestada a execução de parcela significativa do objeto e a sua compatibilidade com a execução financeira, releva considerar que, no fim da vigência do ajuste, a Caixa fez as ressalvas técnicas anotadas no item 4 supra, precificando os serviços defeituosos. 
14.	Segundo o ex-Prefeito, as fissuras no piso da quadra ocorreram devido às chuvas na região. Todavia, o que se espera de uma quadra ao ar livre é que seja construída com parâmetros técnicos que lhe confiram solidez suficiente para resistir às intempéries, o que não ocorreu nem durante a vigência do Contrato de Repasse. Na qualidade de representante do Município Contratado, cabia ao referido Responsável o dever de adotar medidas para que a empresa construtora corrigisse os problemas verificados, ônus do qual não se desincumbiu.
15.	A apresentação de fotografias em sede de alegações de defesa e a mera afirmação de que a quadra se encontra em perfeitas condições de uso não são suficientes para provar a correta execução do objeto. Ainda que se admita que a quadra fotografada corresponde àquela prevista no Contrato de Repasse, e que ela pode ser utilizada pela comunidade, não foram comprovadas, ou sequer descritas, as providências adotadas pelo Contratado para corrigir os defeitos do piso registrados no item 4 supra, de modo que a obra apresentasse os padrões de qualidade, durabilidade e segurança dela esperados.   
16.	Nesse sentido, menciono jurisprudência deste Tribunal segundo a qual fotografias desacompanhadas de outras provas são insuficientes para comprovar a execução do objeto em conformidade com as metas traçadas no plano de trabalho (Acórdão 4780/2011-TCU-Segunda Câmara, Relator Ministro Raimundo Carreiro) ou a consecução da finalidade pactuada (Acórdão 1293/2008-TCU-Segunda Câmara, Relator Ministro Ubiratan Aguiar) .
17.	O comparecimento da Caixa a estes autos com o expresso objetivo de atestar a funcionalidade do objeto contratado (peça 22, p. 24) , ocorrido após a manifestação do MP/TCU, também não afasta os defeitos em questão e o dano correspondente. Ali se afirma que, em vistoria realizada em 03/05/2018, constatou-se que "os vícios construtivos relativos às glosas efetuadas permanecem, porém não foram agravados ao longo do tempo". Essa vistoria mais recente apenas excluiu a hipótese de perda total da parcela edificada, da qual resultaria dano correspondente ao valor total dos recursos empregados.
18.	Assim, considero caracterizada a irregularidade das contas, nos termos do art. 16, inciso III, alínea c, da Lei 8.443/1992, com dano ao erário no valor de R$ 6.622,88, correspondente à glosa referente ao item 7.2 ("piso monolítico alta resistência, esp. 8mm, inic. base reguladora e junta de PVC") , efetuada em função dos problemas persistentes no piso. Considero como data da ocorrência o termo final de vigência do Contrato de Repasse, por ser a mais favorável ao Responsável.
19.	O fato de a empresa construtora não ter sido trazida ao polo passivo desta TCE, invocado nas alegações de defesa, não exclui a ocorrência que acarreta a irregularidade das contas do Responsável e o seu dever de reparar o dano ao erário, haja vista que a responsabilidade solidária pela dívida é um benefício do credor.  
20.	Em face da existência do débito, cabe aplicar ao Responsável a multa prevista no art. 57 do referido diploma legal, em cuja graduação será considerada a omissão no dever de prestar contas. 
Ante o exposto, manifesto-me por que seja aprovada a deliberação que ora submeto a este Colegiado.
T.C.U., Sala das Sessões, em 26 de março de 2019.
MARCOS BEMQUERER COSTA 
Relator